【裁判字號】    98,台上,968
【裁判日期】    980604
【裁判案由】    分配表異議之訴
【裁判全文】
最高法院民事判決              九十八年度台上字第九六八號
上  訴  人  華南商業銀行股份有限公司
法定代理人  乙○○
訴訟代理人  郭方桂律師
被 上訴 人  甲○○
訴訟代理人  魯寶文律師
上列當事人間因分配表異議之訴事件，上訴人對於中華民國九十
七年十二月二十三日台灣高等法院第二審判決（九十六年度重上
字第七三號），提起上訴，本院判決如下：
    主  文
原判決廢棄，發回台灣高等法院。
    理  由
本件被上訴人主張：訴外人萬泰製鞋工業有限公司（下稱萬泰公
司）於民國八十一年間提供如原判決附表所示訴外人汪茂江、徐
萍（下稱汪茂江二人）所有之不動產（下稱系爭不動產）向訴外
人台北市銀行股份有限公司（下稱台北銀行）設定最高限額新台
幣（下同）一千五百萬元之抵押權（下稱系爭抵押權）。八十八
年間由汪茂江之子即訴外人汪蔚慈代為清償後，該抵押權原由台
北銀行轉讓予汪蔚慈。因汪茂江要求汪蔚慈代為清償其積欠伊四
百九十五萬元及二千二百五十萬元之二筆債務，汪蔚慈乃於九十
一年三月間將系爭抵押權再轉讓予伊，以抵銷汪茂江之債務。伊
既為系爭抵押權之抵押權人，上訴人聲請台灣台北地方法院（下
稱台北地院）以九十年度執字第一六○八○號強制執行事件（下
稱系爭執行事件）拍賣系爭不動產，並進行分配程序而於九十五
年七月四日所製作之分配表（下稱系爭分配表）中竟未將系爭抵
押債權一千五百萬元列入優先受償之分配次序，伊即得提起分配
表異議之訴。爰求為准就台北地院於系爭執行事件所製作之系爭
分配表，依台北市大安地政事務所（下稱大安地政所）九十一年
三月十五日大安字第六五○一○號轉讓登記系爭抵押權於伊名下
之一千五百萬元抵押權債權金額，列入優先分配受償之判決。
上訴人則以：汪蔚慈自台北銀行受讓之系爭抵押權及債權，業經
另件台北地院九十年度重訴字第二六五五號塗銷抵押權登記事件
之確定判決認定其不存在，即無該權利可讓與被上訴人，渠等間
通謀虛偽意思表示，製造假債權所為之系爭抵押權讓與登記，自
屬無效。況被上訴人與汪蔚慈及汪茂江二人間虛立假債權之行為
，已經刑事法院判處共犯偽造文書罪確定，並經另件台北地院九
十二年度重訴字第一六八七號分配表異議之訴事件之確定判決，
將系爭強制執行事件原於九十二年八月二十一日所製作之分配表
中關於系爭抵押權應受償之分配金額予以剔除，台北地院於系爭
分配表中未再列入系爭抵押債權，亦無不合。縱被上訴人受讓系
爭抵押權為有效，仍僅限於汪蔚慈清償台北銀行之債權額六百五
十九萬六千三百四十四元，始得列為被上訴人之債權額等語，資
為抗辯。
原審廢棄第一審所為被上訴人敗訴之判決，改判如其聲明，係以
：訴外人萬泰公司於八十一年間提供汪茂江二人所有系爭不動產
設定系爭最高限額抵押權登記予台北銀行，八十八年間汪茂江之
子汪蔚慈代向台北銀行清償六百五十九萬六千三百四十四元後，
該銀行已將系爭抵押權讓與移轉登記予汪蔚慈，未辦理塗銷假扣
押之限制登記前，因上訴人於九十年八月九日對汪蔚慈之債權聲
請強制執行，經台北地院就汪蔚慈對萬泰公司之債權及系爭抵押
權發扣押命令，禁止汪蔚慈收取或為其他處分。而汪茂江二人另
件訴請台北地院以九十年度重訴字第二六五五號判決確定汪蔚慈
應塗銷系爭抵押權登記，又在上開扣押命令之後，大安地政所遂
拒絕辦理塗銷抵押權登記，汪蔚慈乃於九十一年三月十五日將系
爭抵押權讓與被上訴人，並變更抵押權人為被上訴人、債務人為
汪茂江等情，均為兩造不爭執之事實。依被上訴人於九十一年二
月六日分別與訴外人段世常、汪茂江二人簽訂均經民間公證人認
證之債權讓與契約書、協議書及附於另件分配表異議之訴第一審
卷內由汪茂江與被上訴人於八十三年九月三日簽訂之債權債務協
議書、合資協議書、中華人民共和國企業法人營業執照、認損及
確認債權協議書所載暨證人劉福錦證述：被上訴人與汪茂江皆為
統一銀樓之股東，渠等間於八十三年以前有多次金錢借貸關係，
均係老闆段世常以支票交其提領現金後，再交付汪茂江等內容，
足認汪茂江積欠段世常二千二百五十萬元之債務，並由段世常將
其對汪茂江取得二千二百五十萬元之本票執行裁定之債權讓與被
上訴人，始約定汪茂江二人提供系爭不動產，將其等積欠被上訴
人之四百九十五萬元本票債務及段世常讓與被上訴人之前述債權
，共二千七百四十五萬元本票債權，設定最高限額三千萬元之抵
押權予被上訴人，渠等間之抵押權及其債權讓與行為係有原因關
係存在。又汪茂江二人取得對汪蔚慈塗銷抵押權登記之確定判決
後，該抵押權登記在渠等二人聲請塗銷前，仍未消滅。而汪蔚慈
於執行法院（台北地院）發出扣押命令後，固遭大安地政所拒絕
塗銷抵押權登記，然該所既已同意其辦理讓與系爭抵押權登記予
被上訴人，並變更原債務人萬泰公司為汪茂江，即難謂與扣押命
令有違。上訴人無法證明被上訴人於當時已知悉上訴人就系爭抵
押物對汪茂江之所有權為執行，被上訴人自應受善意第三人之保
護。至刑事判決認定被上訴人有債權存在之二紙本票之簽發有異
常情，實因被上訴人與汪茂江間原以現金來往，經事後結算，始
簽發支（本）票，且該二筆債權之內容、發生經過均有不同，亦
難認與常情相違。況上訴人迄未證明汪茂江有週轉不靈而無力清
償之情事，縱刑事法院判決被上訴人等共犯使公務員登載不實文
書罪確定，仍不足以認定被上訴人有通謀虛偽意思表示之行為。
從而，被上訴人以其已取得系爭抵押權，並有一千五百萬元之抵
押債權存在，參與系爭執行事件之分配。提起分配表異議之訴，
請求准就系爭執行事件所製作之系爭分配表，將該債權列入優先
受償，即屬有理，應予准許等詞，為其判斷之基礎。
按私文書應由舉證人證其真正，此觀民事訴訟法第三百五十七條
前段規定自明。上訴人於原審抗辯：汪蔚慈與其父汪茂江勾串被
上訴人製造假債權，簽發不實之本票。渠等共犯使公務員登載不
實文書罪，業經刑事法院判決有罪確定。且被上訴人提出之協議
書及債權讓與契約書，均無法判定其實質內容是否真正，可證渠
等讓與系爭抵押權之行為係通謀虛偽意思表示等語（原審卷一五
九至一六一頁），顯係對各該私文書之真正有所爭執，而就被上
訴人與汪茂江等間所為系爭抵押權及其債權讓與之行為，係屬通
謀虛偽意思表示盡其舉證責任，則依上說明，被上訴人是否不應
對其提出之各該私文書實質內容之真正負其舉證責任？得否逕認
該私文書所載之內容為真正而有實質證據力？非無再事斟酌之餘
地。原審未進一步詳加調查，所為上訴人敗訴之判決，自有判決
不備理由之違法。次按最高限額抵押權之標的物，經第三人（其
他債權人）之聲請強制執行而查封者，自最高限額抵押權人知悉
該事實後，最高限額抵押權所擔保之債權即告確定，為本院一向
之見解（另參見九十六年三月二十八日修正民法第八百八十一條
之十二第六款規定）。茍被上訴人確得以其受讓自汪蔚慈之系爭
抵押權及其債權參與系爭執行事件之分配，依原審所認定該抵押
權係屬最高限額之抵押權而言，其債權額即應於上訴人聲請強制
執行經法院查封而為汪蔚慈（原抵押權人）知悉時即告確定。上
訴人據以辯稱：汪蔚慈自台北銀行受讓之抵押權及其債權於遭上
訴人查封，及經汪蔚慈向台北銀行代償時，已結清本息及違約金
共六百五十九萬六千三百四十四元，故系爭最高限額一千五百萬
元所擔保之債權即告確定為上開金額，逾此部分應非最高限額抵
押權效力所及等語（同上卷一五七、一五八頁）是否為不足取？
被上訴人就系爭抵押權所擔保可得優先受償之債權額究為六百五
十九萬六千三百四十四元，或一千五百萬元？或介於兩者之間？
亟待釐清。原審置上訴人之前述防禦方法於不論，未說明何以不
採之理由，即嫌疏略，尚屬難昭折服。上訴意旨，指摘原判決不
當，聲明廢棄，非無理由。
據上論結，本件上訴為有理由。依民事訴訟法第四七十七條第一
項、第四百七十八條第二項，判決如主文。
中    華    民    國  九十八  年    六    月    四    日
                      最高法院民事第三庭
                          審判長法官  蘇  茂  秋
                                法官  陳  碧  玉
                                法官  王  仁  貴
                                法官  張  宗  權
                                法官  陳  重  瑜
      本件正本證明與原本無異
                                      書  記  官
中    華    民    國  九十八  年    六    月   十六   日
                                                      K


司法院資訊處製作；財團法人民間司法改革基金會備份。
